ACORDAO-COMPLETO-2368148

ACÓRDÃO 2571/2019 ATA 41/2019 - PLENÁRIO

VISTOS, relatados e discutidos estes autos de Denúncia acerca de supostas irregularidades referentes à celebração, em 23 de dezembro de 2015, de contrato de abertura de crédito e mútuo, para construção de empreendimento imobiliário com garantia imobiliária entre a Caixa Econômica Federal (CEF) e a sociedade empresária Avalon Construtora Ltda., com recursos do Sistema Brasileiro de Poupança e Empréstimo (SBPE) , que tem por objeto o financiamento da construção do Edifício Villanelle, no Município de Vila Velha/ES,
ACORDAM os Ministros do Tribunal de Contas da União, reunidos em Sessão Plenária, diante das razões expostas pelo Relator, em: 
9.1. não conhecer a presente documentação como denúncia por não atender aos requisitos de admissibilidade previstos no art. 235 do Regimento Interno do TCU, e no art. 103, § 1º, da Resolução TCU 259/2014; 
9.2. determinar à Caixa Econômica Federal que instaure processo investigativo próprio, e, eventualmente, processo administrativo disciplinar (PAD) , em face das condutas do empregado público Carlos Ely Laranja (CPF XXX.214.937-XX) , para fins de apuração de possível infração de natureza disciplinar, em função dos fatos narrados nos itens 27-30 da instrução à peça 37, informando a esta Corte, no prazo de 180 dias, as medidas adotadas;
9.3. encaminhar o inteiro teor do presente processo à Caixa Econômica Federal;
9.4. determinar à Secretaria de Controle Externo do Sistema Financeiro Nacional e dos Fundos de Pensão que monitore a determinação contida do item 9.2 da presente deliberação;
9.5. comunicar a denunciante acerca deste Acórdão;
9.6. arquivar os presentes autos, nos termos do art. 235, parágrafo único, do Regimento Interno deste Tribunal; e 
9.7. levantar o sigilo dos presentes autos, com base no art. 236, § 1º, do Regimento Interno.

Denúncia sobre supostas irregularidades em contrato de abertura de crédito e mútuo para construção de empreendimento imobiliário com recursos do Sistema Brasileiro de Poupança e Empréstimo (SBPE).

Caixa Econômica Federal

3. Interessados/Responsáveis:
3.1. Interessado: Identidade preservada (art. 55, caput, da Lei n. 8.443/1992)
3.2. Responsável: Identidade preservada (art. 55, caput, da Lei n. 8.443/1992)

13.1. Ministros presentes: José Mucio Monteiro (Presidente), Walton Alencar Rodrigues, Augusto Nardes, Raimundo Carreiro (Relator) e Ana Arraes.
13.2. Ministros-Substitutos convocados: Marcos Bemquerer Costa, André Luís de Carvalho e Weder de Oliveira.

RAIMUNDO CARREIRO

Trata-se de expediente autuado como denúncia acerca de supostas irregularidades referentes à celebração, em 23 de dezembro de 2015, de contrato de abertura de crédito e mútuo para construção de empreendimento imobiliário com garantia imobiliária entre a Caixa Econômica Federal (CEF) e a sociedade empresária Avalon Construtora Ltda., com recursos do Sistema Brasileiro de Poupança e Empréstimo (SBPE) , que tem por objeto o financiamento da construção do Edifício Villanelle, no Município de Vila Velha/ES.
2.	Com fulcro no inciso I do § 3º do art. 1º da Lei n. 8.443/92, transcrevo a instrução da Secretaria de Controle Externo do Sistema Financeiro Nacional e dos Fundos de Pensão – SecexFinanças, peça 37, corroborada pelo respectivo corpo dirigente, peças 38 e 39, por meio da qual propõe negar conhecimento à presente denúncia nos seguintes termos:
“INTRODUÇÃO
1.	Trata-se de Denúncia (peça 2) em face de supostas condutas irregulares e ilegais praticadas pelos denunciados em epígrafe, em sede do contrato de abertura de crédito e mútuo para construção de empreendimento imobiliário com garantia hipotecária e outras avenças, celebrado em 23 de dezembro de 2015 entre a Caixa Econômica Federal (Caixa) e a Avalon Construtora LTDA, com recursos do Sistema Brasileiro de Poupança e Empréstimo (SBPE) , objetivando a construção do empreendimento imobiliário denominado Edifício Villanelle (Termo constante à peça 5) .
HISTÓRICO
2.	O denunciante, Associação dos Promitentes Compradores do Edifício Villanelle alegou que, em dezembro de 2015, a Caixa firmou com os associados da denunciante contratos de compra e venda de terreno e mútuo para construção de unidades vinculadas ao empreendimento, com fiança, alienação fiduciária em garantia e outras obrigações, conforme modelo constante à peça 6. Também pactuou com a Avalon Construtora LTDA contrato de abertura de crédito e mútuo para construção de empreendimento imobiliário com garantia hipotecária e outras avenças (peça 5) . Ambos os acordos visavam a construção do Edifício Villanelle, no Município de Vila Velha (ES) .
3.	Na realidade, em análise ao mencionado documento, verifica-se que as partes são: a) vendedora, a Avalon Construtora LTDA; b) comprador/devedor, particular associado à denunciante. A Caixa apresenta-se como credora fiduciária.
4.	A denunciante informou que a Caixa exigiu da Avalon Construtora LTDA a apresentação de apólices de garantia, nos termos da cláusula décima do contrato Caixa x Avalon (peça 5) e cláusula trigésima do contrato Avalon x Compradores (peça 6) , que resultou na contratação da Berkley Seguradora, por parte da Avalon Construtora LTDA, para disponibilização, dentre outros, da apólice do Seguro Executante Construtor, com vigência entre 30/11/2015 e 30/01/2019 (Apólice constante à peça 34) .
5.	Segundo a denunciante, a obra está paralisada desde 22/2/2017, conforme ofício encaminhado pela Caixa (peça 20) , datado de 29/3/2017, à PAR Riscos Especiais Corretora de Seguros LTDA, encontrando-se com 63,55% concluída, nos termos do Relatório de Estágio de Obra – REO constante à peça 7.
6.	Na defesa de seus associados, a denunciante (na altura juridicamente despersonalizada, “Comissão de Representantes dos Adquirentes de Unidades Habitacionais do Edifício Villanelle”) realizou notificação extrajudicial da Caixa (peça 9) , requisitando informações e a substituição da construtora inadimplente, mediante acionamento do seguro do qual a Caixa é beneficiária com a já referida Berkley Seguradora, tendo a empresa pública, na data de 19/6/2017 (peça 10) , informado que já teria encaminhado ofício à Berkley, com vistas ao acionamento do seguro.
7.	Durante a vigência dos contratos, a denunciada não teria realizado, segundo a denunciante, as diligências previstas contratualmente como condicionantes para o repasse dos recursos provenientes dos contratos de mútuo dos associados, uma vez que, mesmo ciente de que a Avalon Construtora LTDA se encontrava inadimplente com o Fundo de Garantia por Tempo de Serviço (FGTS) – programa gerenciado pela própria denunciada (comprovação em relatórios anexos - peças 12, 13, 14 e 15) – realizou pagamentos e repasses das medições efetuadas por parte de sua engenharia normalmente.
8.	O atual débito referente à matrícula CEI do empreendimento giraria em torno de R$ 2,5 milhões, de acordo com o extrato INSS/Dataprev – CND Corporativa (Consulta a Restrições) constante à peça 29.
9.	A denunciante afirmou, ainda, que o gerente de pessoa jurídica da Caixa, responsável pelo atendimento da Avalon, Sr. Carlos Ely Laranja (CPF XXX.214.937-XX) , realizou transferências vultosas da conta corrente da construtora (“recheada de repasses dos financiamentos concedidos pela própria Caixa”) , mediante utilização de sua senha gerencial (peça 17) , para contas particulares dos sócios e seus familiares, além de favorecer saques nas contas da empresa pelo sócio faltoso (peça 16) . Tudo isso teria acorrido mediante recusa de repasse de informações ao outro sócio da empresa (peças 22 e 23) contribuindo, portanto, para os desvios ocorridos nos recursos financeiros do empreendimento.
10.	Os fatos foram objeto de notícia em vários meios de comunicação (peças 25, 26 e 27) .
11.	Segundo a denunciante, o gerente teria emitido, “diante de todo o caos da empresa”, atestado de idoneidade financeira (peça 18) e realizado “maquiagens” (peça 19) na conta corrente de sócio da Avalon, mediante lançamento de débitos já vencidos como “lançamentos futuros”, tão somente com o intuito de evitar a negativação do CPF desse sócio e consequente bloqueio dos repasses das medições, sendo tais fatos, inclusive, objeto de queixa crime (peça 31) .
12.	Foi também juntada informação a respeito de ação judicial de dissolução de sociedade (peças 21 e 30) .
13.	O capítulo nominado pela denunciante de “Das Condutas Praticadas pela Caixa que ensejam sua Responsabilização pelos Danos Sofridos pelos Associados da Autora” alberga, em adição, outras ilicitudes ora denunciadas:
transferências Gerenciais (com senha de acesso do gerente de Pessoas Jurídicas da agência) de recursos oriundos de medições do empreendimento da conta da Avalon para a conta particular do sócio Edson e seus familiares: neste item a denunciante repete a assertiva de que o gerente de pessoas jurídicas da Caixa, Sr. Carlos Eli Laranja, concorreu para a realização de transferências da conta corrente da Avalon para contas pessoais;
pagamento de medições mesmo com inegável ciência, por parte da Caixa, da situação irregular da Avalon perante o FGTS: neste item a denunciante repete as assertivas constantes no item 6, desta instrução, no sentido de que havia previsão contatual de que os repasses de parcelas do empréstimo objeto do contato com termo à peça 5 só deveriam ocorrer após a comprovação de regularidade do FGTS por parte da construtora. O documento constante à peça 14 comprovaria a ciência pela Caixa de inadimplemento por parte da Avalon do recolhimento do FGTS. Entende a denunciante, ainda, que os documentos constantes às peças 15; 12; 13; e 29, sinalizam no mesmo sentido.
maquiagens realizadas na Conta Corrente do sócio Hiram, de forma a evitar: i) a negativação de seu CPF junto aos órgãos de proteção ao crédito e, consequentemente; e ii) o bloqueio de pagamento das medições da obra: neste item a denunciante repete as assertivas constantes no item 10, desta instrução, no sentido de que teria havido manipulação temporal em lançamentos da conta corrente (que ademais, não se sabe como a denunciante teve acesso, haja vista normas relativas ao sigilo bancário) do sócio Hiram Silva Ferreira. Inferiu, com base nesse raciocínio, que tal procedimento ilícito impediu o bloqueio dos pagamentos das medições da obra;
fornecimento de atestado de idoneidade financeira em favor da Avalon, pelo Gerente de Pessoas Jurídicas da Caixa, mesmo diante de todo o relato anterior: neste item a denunciante repete as assertivas contidas na parte inicial no item 10, desta instrução;
divulgação de informações enganosas sobre a garantia de entrega da obra – cobertura da apólice de seguro que não compreende todo o valor do empreendimento: neste item a denunciante informa que nos contratos de mútuo firmados entre a Caixa e os seus associados, constam, nas cláusulas trigésimas, a especificação das apólices de seguro do empreendimento, bem como informação das respectivas coberturas. Haveria assim, por parte dos associados, entendimento de que o empreendimento possuía apólice de seguro suficiente para a substituição da construtora, retomada e finalização das obras e a legalização do empreendimento. Ocorre que, alega a denunciante, ao tomarem ciência da apólice aceita pela Caixa e emitida pela Berkley – o que se deu apenas após a paralisação das obras –, perceberam que a promessa constante dos contratos firmados não foi cumprida, porque a Caixa teria aceitado a apresentação de apólice cobrindo apenas parte do valor do empreendimento.
14.	Existe, outrossim, capítulo nominado pela denunciante de “Do Pagamento das Medições – Divergência entre os Valores Pagos e o Percentual Efetivamente Executado da Obra”, com outros relatos:
a denunciante informou que, da análise do relatório de estágio de obra do empreendimento (peça 7) , o percentual atestado pela engenharia da Caixa, em sua última medição, foi 63,55% de obra executada;
alegou-se que o documento constante à peça 24 se trata da ficha financeira do empreendimento (não há nenhuma referência ao empreendimento aqui tratado) . Nesse documento, os pagamentos efetuados não seriam condizentes com o percentual de obra efetivamente executado pela construtora. Tal documento consignaria que o valor total dos contratos de mútuo firmados com pessoas físicas corresponde à monta de R$7.779.726,04;
por meio de um cálculos aritméticos, a denunciante afirma que: o atual saldo disponível seria de R$ 2.394.912,89; a Caixa teria repassado à Avalon a quantia de R$ 5.384.813,15; esse valor superaria o percentual auferido na medição da engenharia da própria Caixa (63,55%) ; o real valor que deveria ter sido repassado pela Caixa, considerando as medições auferidas, corresponderia ao montante de R$ 4.944.015,89, montante esse que corresponderia aos 63,55% de obra efetivamente executada;
ao final, a peça conclui que: a Caixa teria realizado pagamentos superiores aos devidos à Avalon, em valor correspondente a R$ 440.797,26, apenas em relação aos contratos de pessoas físicas. O mesmo teria ocorrido com o saldo das contas do FGTS dos mutuários, com saldo disponível de apenas R$ 65.913,98, quando, entende, o saldo real deveria ser de R$ 72.974,03.
15.	No Capítulo nominado pela denunciante de “Da Paralisação das Obras e da Obrigação Contratual de Substituição da Construtora” também consta:
a denunciante informou que, nos termos dos contratos firmados, a Caixa se responsabilizou pelo acompanhamento da obra com vistas à liberação dos recursos provenientes do mútuo, bem como a correta aplicação desses (Cláusula Vigésima Sétima, p. 15, peça 6) ;
a Caixa teria sido notificada pela comissão dos adquirentes, em julho de 2017, nos termos do documento constante à peça 9, obtendo como resposta de que providências estariam sendo tomadas pela Gerência de Habitação de Vitória/ES;
a Caixa estaria em mora na substituição da construtora, haja vista que o contrato prevê um prazo máximo de 30 (trinta) dias de paralisação para que a construtora seja substituída, prazo esse já estaria esgotado;
a Caixa teria, em conjunto com a Berkley Seguradora, se comprometido com a conclusão do processo de regulação do sinistro no prazo até o final do mês de março de 2018, o que não teria ocorrido;
o ofício de comunicação de sinistro (peça 20) teria sido apresentado em 31/3/2017, entretanto a substituição da construtora ainda não ocorreu.
16.	No Capítulo nominado de “Da Ausência de Contabilização do Saldo Disponível do Contrato Firmado entre a Caixa e Avalon com Garantia Hipotecária de Unidades”, a denunciante situa que a Caixa, “mesmo mantendo a hipoteca sobre as unidades do imóvel”, teria se recusado a repassar o saldo do referido contrato para a construtora escolhida pela Berkley, com vistas à conclusão das obras, situação que contraria a própria previsão contratual, constante da cláusula décima, parágrafo segundo.
17.	Finalmente, no Capítulo nominado pela denunciante de: “Dos Saldos das Contas do Empreendimento” consta que a denunciante teria informado que a Caixa não prestou nenhuma informação acerca de eventuais saldos existentes nas três contas vinculadas ao empreendimento, “tampouco prestação de contas dos valores” (sic) . Fez essa alegação porque entende que a instituição tem o dever de apresentar os extratos das aludidas contas, desde a sua abertura, “bem como realizar o aporte de eventuais valores ali disponíveis”.
18.	Ao final, a denunciante requereu, “Dada a situação e as inúmeras irregularidas/ilegalidades apontadas”, que sejam adotadas as medidas necessárias à responsabilização dos agentes envolvidos.
	EXAME DE ADMISSIBILIDADE
19. 	Registre-se que a Associação dos Promitentes Compradores do Edifício Villanelle (CNPJ 28.790.934/0001-93) possui legitimidade para denunciar ao Tribunal de Contas da União, consoante disposto no caput do art. 234, do RI/TCU c/c o disposto no art. 53, da Lei 8.443/1992.
20. 	No entanto, a denúncia não preenche os requisitos de admissibilidade constantes no art. 235, do Regimento Interno do TCU e no art. 103, § 1º, da Resolução TCU 259/2014, haja vista que a matéria não é de competência do Tribunal de Contas da União e não se verifica a existência do interesse público que se pretende atingir, mas tão-somente litígio de interesses entre particulares na pretensão de ter este Tribunal como intermediador da contenda.
21.	O Acórdão 1487/2015-TCU-Segunda Câmara fixou entendimento de que não se insere entre as competências constitucionais do TCU a solução de controvérsias instaladas no âmbito de contratos firmados entre seus jurisdicionados e terceiros ou a prolação de provimentos jurisdicionais, reclamados por particulares, para a salvaguarda de seus direitos e interesses subjetivos, salvo, se, de forma reflexa, afetarem o patrimônio público ou causarem prejuízo ao erário. Nesse teor, diga-se, não se verificou na peça de denúncia trazida ao conhecimento desta Corte prejuízo ao erário.
22.	É forçoso se admitir que, ainda que os fatos narrados sejam verdadeiros, não há a superveniência de nenhum gravame ao interesse público  (nos termos do voto condutor do Acórdão 7329/2014-TCU-Segunda Câmara) . Sem prejuízo que, à vista das denúncias acerca da conduta do gerente de pessoa jurídica da Caixa Sr. Carlos Ely Laranja (CPF XXX.214.937-XX) , seja a Caixa instada a instaurar Processo Administrativo Disciplinar para apurar as infrações desse empregado ora noticiadas ao Código de Conduta da empresa (peça 35) . 
EXAME TÉCNICO
23.	Nada obstante a ausência do interesse em agir consignada no capítulo supra, no que concerne a afirmação contida no item 9, desta instrução – de que o gerente de pessoa jurídica da Caixa, Sr. Carlos Ely Laranja (CPF XXX.214.937-XX) , responsável pelo atendimento da Constutora Avalonter, ter realizado (ou auxiliado) transferências vultosas da conta corrente da empresa –, tem-se que a leitura dos documentos constantes à peça 17 permite inferir que as aludidas transferências foram feitas por meio da “Via Internet Banking CAIXA”. É cediço que esse meio remoto dispensa a autorização simultânea de gerentes.
25.	No que se refere ao atestado de idoneidade financeira (peça 18) emitido pelo gerente (também denunciado) , tratado no item 11 desta instrução, não se pode, diante dos elementos disponíveis nos autos, atribuir caráter ilícito à operação, haja vista que está datado de 19/10/2015, época, portanto, anterior aos fatos denunciados. 
26.	Também não é certa a “maquiagem” na conta corrente indicada, haja vista o sistema de informações bancárias da Caixa não permitir tal manipulação temporal, ou mesmo realizá-la para permanecer destacada. O denunciante acostou à denúncia notícia de fatos não comprovados e somou a esses contexto uma construção contextual com os objetos da queixa crime (peça 31) , que se diferenciam dos mencionados no item 11. A autoria dessa representação criminal é do próprio sócio mencionado como beneficiário das supostas manipulações.
Ações do Gerente de Pessoa Jurídica da Caixa Objeto de Sindicância via PAD
27.	O gerente de pessoa jurídica da Caixa Sr. Carlos Ely Laranja recusou-se a prestar, na troca de mensagens com o sócio da Construtora Avalon Sr. Hiram Silva Ferreira constante à peça 22, informações das contas bancárias da construtora, que possui o solicitante como sócio administrador. Com esse comportamento, deixou claro a sua “preferência” de tratamento pelo outro sócio Sr. Edson Silva Ferreira, que se evadiu para os EUA, conforme informação do noticioso “Brazilian Voice” (peça 27) .	Comment by Rafael Jardim Cavalcante: Não gostaria de entrar no universo de intenções, porque isso, em princípio, é de complexa comprovação processual... Podemos rever?
28.	Por outro lado, o Sr. Carlos Ely Laranja é sócio administrador da sociedade empresária Pilares – Construtora e Incorporadora LTDA (CNPJ 26.510.301/0001-59, espelho do CNPJ à peça 36) , com a expressiva participação societária de 50%. A atividade econômica dessa empresa é a “Construção de Edifícios”.
29.	Nos termos do Código de Conduta da Caixa (peça 35) , pode-se aventar configuração de conflito de interesses na relação de trabalho com a Caixa (página 2) :
‘exercer, direta ou indiretamente, atividade que, em razão da sua natureza, seja incompatível com as atribuições do cargo ou emprego, considerando-se como tal, inclusive, a atividade desenvolvida em áreas ou matérias correlatas;’.
30.	O Sr. Carlos Ely Laranja, trabalhando na área de gerenciamento de contratos destinados ao setor imobiliário (área sabidamente de expertise e atuação prioritária da Caixa) – e sendo sócio administrador de uma sociedade empresária da mesma área de interesse – estaria, em tese, infringindo norma de natureza disciplinar da instituição que o remunera. Expõe-se, destarte, a Processo Administrativo Disciplinar para apuração dessa conduta e da anterior (item 27, desta instrução) ; ou, no mínimo, investigação prévia por parte do banco.
CONCLUSÃO
31.	O documento constante da peça 2 não deve ser conhecido como denúncia, por não preencher os requisitos de admissibilidade previstos no disposto no art. 235, do Regimento Interno do TCU e no art. 103, § 1º, da Resolução TCU 259/2014 (itens 20-22, desta instrução) . Impondo-se o levantamento da chancela de sigilo.
32.	Entretanto, no bojo das informações encaminhadas pela denunciante, destacam-se potenciais ações do gerente de pessoa jurídica da Caixa Sr. Carlos Ely Laranja (CPF XXX.214.937-XX) , tratadas nos itens 27-30, desta instrução, que podem estar em desconformidade com o Código de Conduta da Caixa (peça 35) , tornando-o suscetível à Processo Administrativo Disciplinar, para fins de apuração interna devida. Consentâneo que se determine à Caixa a instauração de Processo investigativo próprio para a devida apuração dos fatos narrados e, sendo confirmados, a tomada de providências correcionais e judiciais próprias.
PROPOSTA DE ENCAMINHAMENTO
33.	Ante o exposto, submetem-se os autos à superior consideração, propondo:
	a) não conhecer a presente denúncia por não atender os requisitos de admissibilidade, previstos, no art. 235, do Regimento Interno do TCU, e no art. 103, § 1º, da Resolução TCU 259/2014;
	b) retirar a chancela de sigilo aposta aos presentes autos;
	c) determinar à Caixa Econômica Federal que instaure processo investigativo próprio, e, eventualmente, um Processo Administrativo Disciplinar (PAD) , em face das condutas do Sr. Carlos Ely Laranja (CPF XXX.214.937-XX) , para fins apuração de infração de natureza disciplinar, em função dos fatos narrados nos itens 27-30, desta instrução, informando a esta Corte, no prazo de 180 dias, os resultados dessa sindicância;	Comment by Rafael Jardim Cavalcante: Se for igual à Lei do Processo Administrativo, anteriormente ao PAD existe uma sindicância. Caso exista verossimilhança nas irregularidades, aí sim se abre um PAD...	Comment by Rafael Jardim Cavalcante: Conferir.
	e) encaminhar inteiro teor deste processo à Caixa Econômica Federal, visando auxiliar na instrução do PAD;
	f) determinar à Secretaria de Controle Externo da Fazenda que monitore a determinação contida do item “c” da presente proposta.
	f) determinar, liminarmente, o arquivamento deste processo, com fundamento no disposto no parágrafo único do art. 235, do Regimento Interno do TCU, e no art. 105, da Resolução TCU 259/2014;
	g) dar ciência à denunciante e à Caixa Econômica Federal.”
3.	É o Relatório.

não há

Não atuou

DENÚNCIA. CAIXA ECONÔMICA FEDERAL. CONTRATO DE ABERTURA DE CRÉDITO E MÚTUO PARA CONSTRUÇÃO DE EMPREENDIMENTO IMOBILIÁRIO. NÃO CONHECIMENTO. ARQUIVAMENTO. Ao Tribunal de Contas da União não compete a apreciação de controvérsias instaladas no âmbito de contratos firmados entre a Administração Pública e terceiros, que visem à salvaguarda de direitos e interesses subjetivos.

DENÚNCIA (DEN)

Secretaria de Controle Externo do Sistema Financeiro Nacional e dos Fundos de Pensão (SecexFinan)

Registro, inicialmente, que relato o presente feito por força do art. 152 do Regimento Interno do Tribunal de Contas da União – RI/TCU.
Conforme assentado no relatório precedente, trata-se de expediente autuado como denúncia acerca de supostas irregularidades referentes à celebração, em 23 de dezembro de 2015, de contrato de abertura de crédito e mútuo, para construção de empreendimento imobiliário com garantia imobiliária entre a Caixa Econômica Federal (CEF) e a sociedade empresária Avalon Construtora Ltda., com recursos do Sistema Brasileiro de Poupança e Empréstimo (SBPE) , que tem por objeto o financiamento da construção do Edifício Villanelle, no Município de Vila Velha/ES.
No expediente, a denunciante afirmou, em resumo, que:
- a CEF, mesmo ciente de supostas irregularidades no âmbito da Avalon Construtora Ltda. (inadimplência com o Fundo de Garantia por Tempo de Serviço) , teria realizado pagamentos à sociedade empresária, em suposto descumprimento do contrato;
- as obras se encontram paralisadas, tendo o empreendimento sido executado em 63,55% de seu total previsto;
- a empresa pública “teria se recusado a repassar o saldo do referido contrato para a construtora escolhida pela Berkley, com vistas à conclusão das obras, situação que contraria a própria previsão contratual, constante da cláusula décima, parágrafo segundo”; e
- o “gerente de pessoa jurídica da Caixa Sr. Carlos Ely Laranja recusou-se a prestar, na troca de mensagens com o sócio da Construtora Avalon Sr. Hiram Silva Ferreira constante à peça 22, informações das contas bancárias da construtora, que possui o solicitante como sócio administrador. Com esse comportamento, deixou claro a sua ‘preferência’ de tratamento pelo outro sócio Sr. Edson Silva Ferreira”. 
Após exame técnico dos autos, a Secretaria de Controle Externo do Sistema Financeiro Nacional e dos Fundos de Pensão – SecexFinanças, em pronunciamentos uniformes (peças 37 a 39) , propôs negar conhecimento à presente denúncia por não atender plenamente aos requisitos de admissibilidade previstos no art. 235 do Regimento Interno do TCU, e no art. 103, § 1º, da Resolução TCU n. 259/2014. 
A Secretaria propôs, ainda, ao Tribunal determinar à Caixa a instauração de procedimento investigativo próprio em face das condutas do gerente Carlos Ely Laranja (CPF 862.214.937-49) , para fins de apuração de infração de natureza disciplinar, em razão das supostas i)  recusa em prestar informações das contas bancárias da sociedade empresária Avalon Construtora Ltda. ao sócio administrador Hiram Silva Ferreira, e ii)  infração ao Código de Conduta da CEF na medida em que o gerente figura como sócio administrador da sociedade empresária Pilares – Construtora e Incorporadora LTDA (CNPJ 26.510.301/0001-59, espelho do CNPJ à peça 36) , com expressiva participação societária de 50%, cuja atividade econômica da referida empresa é a “Construção de Edifícios”.
Razão assiste à unidade instrutiva. Vejamos.
Consoante bem observado pela SecexFinanças, não se verifica a existência do interesse público que se pretende atingir, mas tão-somente litígio de interesses entre particulares na pretensão de ter este Tribunal como intermediador da contenda. A solução heterônoma de litígios é competência outorgada ao Poder Judiciário, e não ao Tribunal de Contas de União.
É “pacífico o entendimento de que não se inclui entre as competências constitucionais do TCU a solução de controvérsias instaladas no âmbito de contratos firmados entre seus jurisdicionados e terceiros ou a prolação de provimentos jurisdicionais, reclamados por particulares, para a salvaguarda de seus direitos e interesses subjetivos, salvo se, de forma reflexa, estes litígios atingirem o patrimônio público ou causarem prejuízo ao erário” (Acórdão de Relação 1487/2015-1º Câmara, relator Ministro Bruno Dantas) . Nesse mesmo sentido, sãos os Acórdão 2471/2011-TCU-Segunda Câmara, relator Ministro-Substituto André de Carvalho, e 1.462/2010-TCU-Plenário, relator Ministro-Substituto Marcos Bemquerer.
Verifico, destarte, que a denúncia não preenche os requisitos constantes dos arts. 235 do RI/TCU e 103, § 1º, da Resolução TCU 259/2014, pois não cabe ao Tribunal de Contas da União a apreciação de controvérsias instaladas no âmbito de contratos firmados entre a Administração Pública e terceiros, com vistas à salvaguarda de direitos e interesses subjetivos.
Por fim, quanto à proposta de instauração de procedimento investigativo próprio em face das condutas do gerente Carlos Ely Laranja, julgo pertinente o encaminhamento sugerido pela SecexFinanças. 
Com efeito, deve ser apurada a suposta conduta do empregado público de ter recusado repassar informações das contas bancárias da sociedade Avalon Construtora Ltda. ao respectivo sócio administrador, bem como o fato apontado pela unidade de o gerente figurar como sócio administrador de construtora, com participação societária de 50%, em possível afronta ao Código de Conduta da CEF.
Ante o exposto, acolho a manifestação da unidade instrutiva às peças 37 a 39, a qual integra as presentes razões de decidir, e voto no sentido de que seja adotado o Acórdão que ora submeto a este Colegiado.
TCU, Sala das Sessões Ministro Luciano Brandão Alves de Souza, em 23 de outubro de 2019.
RAIMUNDO CARREIRO 
Relator